【裁判字號】    99,消債抗,1
【裁判日期】    990730
【裁判案由】    聲請更生程序
【裁判全文】
臺灣澎湖地方法院民事裁定             99年度消債抗字第1號
抗  告  人  萬泰商業銀行股份有限公司
即  債權人
法定代理人  乙○○
相  對  人  甲○○
即  債務人
上列抗告人因聲請更生事件，對於中華民國99年1月28日本院97
年度執消債更字第18號裁定提起抗告，本院裁定如下：
    主  文
抗告駁回。
抗告程序費用新臺幣壹仟元由抗告人負擔。
    理  由
一、按消費者債務清理條例之制定，乃為使負債務之消費者得依
    本條例所定程序清理其債務，以調整其與債權人及其他利害
    關係人之權利義務關係，保障債權人之公平受償，謀求消費
    者經濟生活之更生，進而健全社會經濟之發展，消費者債務
    清理條例第1條訂有明文。次按債務人有薪資、執行業務所
    得或其他固定收入，法院認更生方案之條件公允者，得不經
    債權人會議可決，逕依債務人之聲請或依職權以裁定認可更
    生方案。有下列情形之一者，法院不得為前項之認可：(一)債
    務人於七年內曾依破產法或本條例規定受免責；(二)有前條第
    一項各款情形之一；(三)無擔保及無優先權債權受償總額，顯
    低於法院裁定開始更生程序時，依清算程序所得受償之總額
    ；(四)無擔保及無優先權債權受償總額，低於債務人聲請更生
    前二年間，可處分所得扣除自己及依法應受其扶養者所必要
    生活費用之數額。消費者債務清理條例第64條第1項、第2項
    定有明文。
二、本件抗告意旨略以：
  (一)債清條例之立法目的係為使不幸陷入經濟困境之人得以清理
    債務、重建生活，並在清理過程中保有符合人性尊嚴之最低
    基本生活，是於評估債務人是否有不能清償或履行原協商方
    案是否顯有重大困難時，並非由債務人任意主張其基本生活
    費用之數額，否則將造成因其任意之主張以致清償能力降低
    ，而違反債清條例所定之債權人公平受償原則，故債權人認
    子女扶養費支出，本應由夫妻共同負擔，惟原裁定以債務人
    配偶無業為由，而由債務人全額負擔子女扶養費，然債務人
    之配偶既正值壯年具有相當之謀生能力無疑，理應積極謀職
    尋找工作賺取薪津，與債務人共同分攤家庭經濟，債務人既
    未提出其配偶之非自願性失業證明，非可謂其無工作收入為
    由，即免除分擔子女扶養費之義務。
  (二)依原裁定書內容認債務人擔任國小工友，每月收入約新臺幣
    （下同）42,000元，然依債務人所提之更生方案報告書顯示
    ，其更生前2年平均每月收入卻為48,676 元，故債務人所陳
    其更生期間之收入應僅為單純薪資，未加計年終獎金及其他
    獎金，縱扣除債務人不休假獎金6,600 元後計算，其每月收
    入至少為45,926元，非債務人所主張之42,000元。
  (三)債務人既聲請更生程序，其家庭生活支出應以最簡樸方式處
    之，故債務人本身生活支出應以內政部社會司公佈之99年度
    臺灣省最低生活標準每月9,829 元為限度，受扶養子女因與
    債務人共居生活，日常支出，因團體共用可分散開銷，定可
    更節省支出，故應以綜合所得稅免稅額每人每年82,000元計
    算之每月扶養金額6,834 元方屬合理。若依此計算債務人每
    月僅需支出23,497元（9,829+6,834*4/2=23,497），以債務
    人每月收入45,926元扣除上開支出23,497元，每月可償債金
    額可為22,429元，而非僅能月償6,000 元，為此請求廢棄原
    裁定等語。
三、經查：
  (一)相對人任職於澎湖縣立大池國小擔任工友，確有薪資之固定
    收入，每月薪資36,089元，有相對人之97年2月至4月份薪資
    明細表在卷可稽（見本院97 年度消債更字第24號卷，頁9）
    ，雖抗告人主張應加計年終獎金及其他獎金，惟年節獎金之
    數額並非確定，且年節花費應較平時為多，此乃人之常情，
    不宜將加計獎金後之平均收入悉數認為相對人每月可自由運
    用償還之金額，況相對人於本院調查時自陳每月收入42,000
    元，已包含年終獎金，並將每月清償金額提高為6,000 元，
    延長還款年限至8年（見本院97年度執消債更字第18 號卷，
    頁206~207），足徵其已為更生方案盡最大之努力而屬合理
    。
  (二)按所謂最低生活費，係由中央、直轄市主管機關參照中央主
    計機關所公布當地區最近1 年平均每人消費支出百分之60定
    之，並至少每3 年檢討1 次；直轄市主管機關並應報中央主
    管機關備查，社會救助法第4條第2項定有明文。而財政部公
    告之扶養親屬免稅額乃供課徵個人綜合所得稅所用，扶養免
    稅額係屬租稅優惠之性質，有其稅賦政策之考量，與實際上
    因負有扶養義務而須支出扶養費不可相提並論，尚不得因扶
    養費之支出高於免稅額即謂非屬必要。是以行政院內政部所
    公告之最低生活費用計算每人每月最低生活所需，應較綜合
    所得稅扶養免稅額，更為適切、公允，抗告人主張應以所得
    稅免稅額計算云云，並無可採。
  (三)又抗告人雖主張債務人之配偶正值壯年具有相當之謀生能力
    ，應積極謀職尋找工作賺取薪津，與債務人共同分攤家庭經
    濟等語。惟按扶養之程度，應按受扶養權利者之需要，與負
    扶養義務者之經濟能力及身份定之，故扶養費數額之多寡，
    亦應依此情形而為適當之酌定。查依相對人配偶陳平國96年
    綜合所得稅各類所得資料清單，其所得收入為315,800元，
    平均月收入為26,317元（見本院97年度消債更字第24號卷，
    頁27）；再依相對人於本院調查訊問時自陳：「每月42,000
    元（已包含年終獎金），配偶失業中，有4個小孩」（見本
    院97年度執消債更字第18號卷，頁206），是依上述薪資及
    所得收入所示，相對人之配偶經濟能力實未優於相對人，是
    原裁定認子女扶養費多由相對人負擔，難認有何不當。若強
    令債務人每月僅能就每名子女之扶養費支出4,915元（即99
    年度臺灣省每人每月最低生活費標準9,829元之半數），在
    債務人配偶顯然無法負擔子女其餘扶養費用之情形下，債務
    人以其有限之收入，倘若須償還較高成數之債務，一方面又
    須就其配偶無法支付之子女扶養費用加以實際承擔，將導致
    債務人入不敷出，對其未成年子女照顧顯有不利，進而就更
    生方案之履行亦將有不能如期清償之情事發生，對債務人及
    債權人均屬不利。此外，抗告人就債務人之配偶現在是否確
    能負擔其子女之扶養費用乙節，並未舉出任何證據以實其說
    。從而，本院審酌債權人與債務人之利益衡平（兼顧債務人
    家庭生活及扶養子女成長之需求）、債務人之償債能力與清
    償誠意以及社會公益等情，認債務人在其配偶經濟能力較弱
    及現失業中之情形下，子女扶養費多由債務人負擔係屬合理
    適當，抗告人此部分主張，應無足採。是以，相對人所提出
    之更生方案已盡力提高其還款額度，其條件經核亦屬公允、
    適當、可行，本件復查無消費者債務清理條例第63條第1項
    規定之情事存在。從而，原審予以認可該更生方案，於法並
    無不合。綜上所述，抗告人指摘原裁定不當，求予廢棄，為
    無理由，應予駁回。
四、據上論結，本件抗告為無理由，依消費者債務清理條例第11
    條第2項、第15條，民事訴訟法第495條之1第1項、第449條
    第1項、第95條、第78條，裁定如主文。
中    華    民    國    99    年    7     月    30    日
                  民事庭  審判長法  官  管安露
                                法  官  李宛玲
                                法  官  陳順輝
以上正本係照原本作成。
本裁定不得抗告。
中    華    民    國    99    年    7     月    30    日
                                書記官  王耀煌

司法院資訊處製作；財團法人民間司法改革基金會備份。
